臺灣花蓮地方法院民事判決　　　　　　　 95年度訴字第317號
原　　　告　中華商業銀行股份有限公司
法定代理人　乙○○
訴訟代理人　戊○○
被　　　告　丙○○
訴訟代理人　丁○○
被　　　告　甲○○
上列當事人間請求塗銷土地所有權移轉登記等事件，本院於中華
民國96年5月14日言詞辯論終結，判決如下：
    主  文
被告甲○○應將坐落花蓮市○○段148地號及148之1地號土地與
其上建號1527號，門牌號碼為花蓮市○○街67號建物，於民國95
年8月14日所為之所有權移轉登記，予以塗銷。
原告其餘之訴駁回。
訴訟費用由被告負擔。
    事 實 及 理 由
壹、兩造爭執要旨：
一、原告起訴主張：
  (一)訴外人希多有限公司（下稱希多公司）於民國93年4月30日
    及95年1月27日邀同被告丙○○為連帶保證人分別向原告借
    款新台幣（下同）160萬元及60萬元（下稱系爭借款），借
    款期間分別自93年4月30日起至96年4月30日止及自95年1月
    27 日起至98年1月27日止，約定按月平均攤還本息，利率分
    別按固定年息百分之九及百分十一計算，如未按期攤還本息
    ，即喪失期限利益並視為全部到期，除按原訂利率計付利息
    外，逾期在6個月以內者，按約定利率百分之十，逾期超過6
    個月者，按約定利率百分之二十加計違約金。詎希多公司僅
    分別繳息至95年5月29日及95年6月25日止，即未再依約繳款
    ，全部債務視為到期。
  (二)被告丙○○既為連帶保證人，自應負連帶履行之責，詎料被
    告丙○○為避免其財產遭原告強制執行，竟於95年8月7日將
    其所有坐落花蓮市○○段148、148之1地號土地及其上建號
    1527號即門牌號碼花蓮市○○街67號建物（下稱系爭土地及
    建物），以買賣為名義移轉所有權予被告甲○○，並於同年
    8月14日移轉登記完畢。被告二人間之上開行為顯係通謀虛
    偽意思表示，依民法第87條第1項規定，應屬無效，爰依侵
    權行為法則請求塗銷系爭土地及建物所有權移轉登記，為此
    訴請判決如先位聲明所示。
  (三)又被告二人就系爭土地及建物買賣價金收受及資金流向，無
    法盡其舉證責任，足認被告間實為無償贈與關係，顯屬詐害
    原告之系爭借款債權。另縱認被告間之買賣行為為真，然被
    告丙○○將系爭土地及建物系爭土地售予被告甲○○之行為
    ，亦有害於原告之債權，爰依民法第244條第1項、第2項之
    規定，訴請判決如備位聲明所示。
  (四)並聲明：
    1.先位聲明：被告甲○○應將坐落花蓮市○○段148、148之
      1地號土地及其上建號1527號即門牌號碼為花蓮市○○街
      67號建物，於95年8月14日以買賣為登記原因之所有權移
      轉登記，予以塗銷。
 　 2.備位聲明：(1)被告丙○○、甲○○就坐落花蓮市○○段14
      8、148之1地號土地及其上建號1527號即門牌號碼為花蓮
      市○○街67號建物，於95年8月7日所為買賣契約行為暨95
      年8月14日所為之所有權移轉登記行為應予撤銷；(2)被告
      甲○○應將上開土地及建物於95年8月14日以買賣為原因
      之所有權移轉登記予以塗銷。
二、被告丙○○、甲○○則均以：被告丙○○與配偶一同創立希
    多公司，並因資金周轉問題，自82年間起至94年間止即以被
    告丙○○個人名義向被告甲○○借款，被告甲○○有時以現
    金交付，有時則以匯款方式指名匯入希多公司之帳戶，且均
    有簽立借條或本票，並約定利息按年息百分之十計算，被告
    丙○○共積欠被告甲○○本金411萬元及利息尚未清償，被
    告丙○○因而表示願以其所有系爭土地及建物設定最高限額
    480萬元抵押權予被告甲○○，並於95年2月6日完成抵押權
    設定登記，然因被告丙○○仍無力清償債務，始將系爭土地
    及建物過戶予被告甲○○，而以買賣價金抵充被告丙○○所
    欠被告甲○○借款債務，被告二人就系爭土地及建物確有買
    賣關係存在，並非通謀虛偽買賣，亦無意侵害原告債權等語
    資為抗辯。並均聲明：原告之訴駁回。
貳、本件經兩造整理並協議簡化爭點結果如下：
一、兩造不爭執之事實：
  (一)訴外人希多有限公司邀同訴外人徐金枝、被告丙○○為連帶
    保證人，於93年4月29日向原告借款160萬元。希多公司自95
    年5月29日即未依約繳納本息，依約喪失期限利益，全部債
    務視為到期，被告丙○○依連帶保證契約應連帶給付原告53
    5,274元，及自95年5月30日起至清償日止，按年息百分之九
    計算之利息，並自95年7月1日起至清償日止，在六個月以內
    者，按上開利率百分之十，逾期超過六個月者，按上開利率
    百分之二十計算之違約金。。
  (二)被告丙○○於95年2月6日將其所有坐落花蓮市○○段148、
    148-1地號土地及同段1527建號建物供被告甲○○共同設定
    最高限額480萬元第一順位抵押權。
  (三)被告丙○○於95年8月7日將系爭土地及建物，以買賣為名義
    移轉所有權予被告甲○○，並於同年8月14日移轉登記完畢
    。
二、本件爭點：
  (一)先位之訴部分：被告二人就系爭土地及建物之買賣，是否為
    通謀虛偽意思表示？
  (二)備位之訴部分：原告得否依民法第244條第1項、第2項之規
    定，請求撤銷被告二人就系爭土地及建物所為買賣之債權行
    為及所有權移轉登記之物權行為？
參、法院之判斷：
一、先位之訴部分：
  (一)按表意人與相對人通謀而為虛偽意思表示者，其意思表示無
    效，民法第1項第87條前段定有明文。
  (二)被告二人雖均具狀抗辯兩造就系爭土地及建物確有買賣之合
    意，並以被告丙○○積欠被告甲○○之借款債務共計411 萬
    元抵付買賣價金，故被告二人並非通謀虛偽買賣系爭土地及
    建物等語，並提出借據、本票及匯款單等件為證。惟查，上
    開借據雖載明被告二人有借貸之事實，然上開借據均為被告
    二人自行書具，被告復未提出確有交付借據上所載借款金額
    之證據，自難僅憑被告二人簽立上開借據，遽認被告二人確
    有借據所載之借貸關係存在；又上開本票雖為被告丙○○所
    簽發，惟本票為無因證券，而交付票據之原因甚多，或為贈
    與、或為買賣、或為確保當事人間已存在之法律關係，非僅
    囿於金錢借貸一端而已，故被告自不能以上開本票，證明被
    告二人有借貸之合意及借款交付之事實；另被告甲○○所提
    出之匯款單，其上所載受款人均為希多公司而非被告丙○○
    ，是上開匯款單僅足證明被告甲○○有交付匯款金額予希多
    公司之事實，不足證明被告二人有借貸之合意及被告甲○○
    有將借款金額交付予被告丙○○之事實，被告丙○○雖辯稱
    其向被告甲○○借貸之款項係供被告丙○○所開設之希多公
    司使用，而伊在外支出必須由公司帳戶支出，故其向被告甲
    ○○借貸之款項未直接匯入其個人帳戶，而是匯入希多公司
    帳戶等語，然由希多有限公司變更登記表（見本院卷第62頁
    ）觀之，被告丙○○僅為股東身份，其以希多公司需錢孔急
    為由向被告甲○○借款，卻以自己名義向被告甲○○借款並
    簽發借據及本票，而非以公司名義為借貸，致自陷於無法清
    償之境，而以自身名下不動產抵償債務，此顯與常情不符，
    是被告丙○○前開所辯，洵屬空言卸責之詞，不足採信。再
    者，被告二人於答辯書狀及本院96年4月10日言詞辯論期日
    ，均表示兩人借貸總金額為411萬元，並以該借貸總額411萬
    元抵付買賣價金，然被告甲○○於96年5月14日言詞辯論期
    日卻改稱兩造借貸總額為211萬元，其匯款予希多公司之200
    萬元，則係給付被告丙○○供作買賣系爭土地及建物之一部
    價金，此有上開書狀及言詞辯論筆錄在卷可稽，是渠等就借
    款金額及買賣價金給付方式，前後供述不一，益徵被告二人
    抗辯渠等有411萬元借貸關係存在，並以借款金額抵付買賣
    價金乙節，並非實在。綜核上情，被告二人既無411萬元之
    借貸關係存在，即難認被告二人有買賣系爭土地及建物，並
    以借貸債務抵付買賣價金之合意存在，是被告二人移轉系爭
    土地及建物所有權當時之真意，係為被告丙○○避債之需而
    虛偽買賣，被告二人間顯係基於通謀而為虛偽之買賣系爭土
    地及建物並辦理所有權移轉登記，實堪認定。依前開規定，
    系爭土地及建物買賣債權行為及所有權移轉登記物權行為自
    屬無效。
二、復按債務人與第三人通謀移轉其財產，其目的雖在使債權無
    法實現，而應負債務不履行之責任，但將自己之財產予以處
    分，原可自由為之，究難謂係故意不法侵害債權人之權利，
    故與侵害債權之該第三人不能構成共同侵權行為，債權人如
    本於侵權行為訴請塗銷登記時，參照本院67年度第5次民事
    庭庭推總會決議，僅得向該第三人為之，債務人既非共同侵
    權行為人，自不得對其一併為此請求（最高法院69年度第7
    次民事庭會議決議(三)參照）。本件被告二人係基於通謀虛偽
    意思表示而買賣系爭土地及建物，依民法第87條第1項前段
    之規定，系爭土地及建物買賣債權行為及所有權移轉登記物
    權行為乃屬無效。從而，原告本於侵權行為法則，請求被告
    甲○○應將系爭土地及建物所有權移轉登記予以塗銷，為有
    理由，應予准許；至被告丙○○部分，其雖與被告甲○○通
    謀移轉系爭土地及建物，惟揆諸前開最高法院決議意旨，此
    乃被告丙○○自由處分財產之權利，難認係故意不法侵害債
    權人即原告之權利，與被告甲○○不能構成共同侵權行為，
    是原告本於侵權行為法則對被告丙○○提起先位之訴，為無
    理由，應予駁回。
三、又本件原告先位之訴，其訴之聲明既經本院為全部准許之判
    決，已達其訴訟之目的，是原告備位之訴自毋庸再予審酌，
    附此敘明。
肆、本件事證已臻明確，兩造其餘攻擊防禦方法及舉證，核與判
    決之結果不生影響，爰不逐一審酌論述，併此敘明。
伍、據上論結，本件原告之訴為一部有理由，一部無理由，依民
    事訴訟法第79條、第85條第1項前段，判決如主文。
中　　華　　民　　國　　96　　年　　6 　　月　　6 　　日
  　　　　　　　臺灣花蓮地方法院民事庭
                    法      官　陳燁真
上列為正本係照原本作成。
如不服本判決，應於送達後20日內，向本院提出上訴狀並表明上
訴理由，如於本判決宣示後送達前提起上訴者，應於判決送達後
20日內補提上訴理由書(須附繕本)。
中　　華　　民　　國　　96　　年　　6 　　月　　6 　　日
                    法院書記官  唐千惠
